【裁判字號】    96,訴,6696
【裁判日期】    980331
【裁判案由】    分割共有物
【裁判全文】
臺灣臺北地方法院民事判決              96年度訴字第6696號
原      告  甲○○
訴訟代理人  羅行律師
被      告  丑○
            丙○○
            卯○○○
上  1  人
訴訟代理人  寅○○
被      告  壬○○
            戊○○
            庚○○
            辛○○
            己○○
            未○○
            子○○
            癸○○
上  11  人
訴訟代理人  高瑞錚律師
            陳在源律師
            張梅音律師
被      告  丁○○
            辰○○
            午○○
            巳○○
上  4  人
訴訟代理人  張國雄律師
被      告  乙○
上列當事人間分割共有物事件，本院於民國98年3月27日言詞辯
論終結，判決如下：
    主  文
兩造共有坐落臺北市○○區○○段二小段一０八地號、地目建、
面積一三０平方公尺土地，及同小段一０九地號、地目建、面積
十五平方公尺土地，應予變賣，所得價金由兩造按附表所示應有
部分比例分配。
訴訟費用由兩造依附表所示應有部分比例負擔。
    事實及理由
壹、程序方面：
    本件被告乙○經合法通知，未於言詞辯論期日到場，查無民
    事訴訟法第386條所列各款情事，爰依原告之聲請，由其就
    該部分一造辯論而為判決。
貳、實體方面：
一、原告起訴主張：坐落臺北市○○區○○段二小段108地號、
    面積130平方公尺土地（下稱系爭108地號土地）及同小段
    109地號、面積15平方公尺土地（下稱系爭109地號土地），
    均為兩造所共有，應有部分均如附表所示，系爭108地號土
    地上有未辦保存登記之建物，分別由被告丑○、丙○○、卯
    ○○○、壬○○、戊○○、庚○○、辛○○、己○○、未○○、子○○、癸○○、丁○○、辰○○、午○○、巳○○占
    有使用，系爭109地號土地則為供公眾通行之騎樓。原告與
    被告乙○於民國75年間因繼承而取得系爭108、109地號土地
    之應有部分，惟因系爭兩筆土地遭其餘共有人占用，致原告
    無法對系爭兩筆土地為使用收益，經聲請調解分割共有物未
    果，又兩造共有人對系爭兩筆土地應有部分之面積最多尚不
    足10平方公尺，如按原物分配，均為畸零地，無法為建築使
    用，是分割方法應以變賣共有物，分配價金予各共有人方為
    適當，為此，爰依民法第823條前段、第824條第2項規定提
    起本件訴訟等語。並聲明：兩造共有之系爭108、109地號土
    地應予變賣，所得價金由兩造按應有部分比例分配。
二、被告方面：
  （一）被告丑○、丙○○、卯○○○、壬○○、戊○○、庚○○、辛○○、己○○、未○○、子○○、癸○○抗辯：
      1.系爭108、109地號土地原屬臺北市○○區○○段52之61
        地號，為臺北市○○街○段22巷之城中市場所在，各共
        有人均按如附圖一所示A至G部分分管，其上建物自營或
        出租他人供市場內店舖使用，原告與被告乙○之被繼承
        人何教購買系爭兩筆土地應有部分時，即繼受其前手分
        管如附圖一所示A部分，嗣因A部分土地長年供作行人通
        行之騎樓使用，於66年間分割為109地號，其餘B至G部
        分則分割為108地號，各共有人於系爭兩筆地號土地之
        應有部分比例均與舊地號之比例相同。
      2.各共有人分管如附圖一CDEFG部分，均為城中市場內之
        獨立店舖所在，多年來自行經營或出租他人，原告應繼
        受其被繼承人何教向前手購入之分管範圍，即僅限於使
        用附圖一A部分之騎樓用地，原告主張變賣系爭兩筆土
        地並分配價金，已侵害其餘共有人就約定分管附圖一CD
        EFG部分之土地使用權，如將附圖一A分配予原告及被告
        乙○共有，應有部分各2分之1，B部分分配予被告李淑
        婉、巳○○、午○○、辰○○共有，應有部分各4分之1
        ，C部分分配予被告丑○單獨所有，D部分分配予被告卯
        ○○○單獨所有，E部分分配予被告子○○、癸○○、
        丙○○共有，應有部分各5分之1、5分之2、5分之2，F
        部分分配予被告戊○○、辛○○、庚○○、己○○、未
        ○○共有，應有部分各5分之1，G部分分配予被告壬○○單獨所有，最能符合系爭兩筆土地所在之城中市場現
        狀，而能發揮最大經濟效益，分配不均之處，則以金錢
        補償。
      3.原告雖主張如依原物分割，將導致分割後成為畸零地，
        無法單獨建築使用云云，惟系爭兩筆土地縱使合併，亦
        須與鄰地整合開發始能申請建築，而不能單獨申請建築
        ，故即使採用變價分割方案，系爭兩筆土地仍屬畸零地
        ，而無法單獨建築使用，且嚴重影響大多數共有人之利
        益，絕非可採等語。並聲明：兩造共有系爭108、109地
        號土地，應按附圖一所示方案分割之，即該方案A部分
        分歸原告及被告乙○共有，應有部分各2分之1；B部分
        分歸被告丁○○、辰○○、午○○、巳○○共有，應有
        部分各4分之1；C部分分歸被告丑○單獨所有；D部分分
        歸被告卯○○○單獨所有；E部分分歸被告丙○○、子
        ○○、癸○○共有，應有部分各5分之2、5分之1、5分
        之2；F部分分歸被告戊○○、庚○○、辛○○、己○○
        、未○○共有，應有部分各5分之1；G部分分歸被告壬○○單獨所有，分配不足部分則以金錢找補。
  （二）被告丁○○、辰○○、午○○、巳○○抗辯：
      1.系爭兩筆土地係由兩造所共有之同一筆土地（重測前為
        52之61地號）分割而來，且其共有人全部相同，各共有
        人之應有部分比例亦相同，此為鈞院94年度北簡字第38
        66號判決認定之事實，故將系爭兩筆土地以合併分割及
        原物分割方式予以分割，並無困難，建議分割方案如附
        圖二所示，亦即將系爭109地號土地（附圖二甲部分）
        全部分配予原告及被告乙○，由渠等各按應有部分2分
        之1繼續共有，不足部分則以金錢補償，附圖二乙部分
        分配予被告丁○○、辰○○、午○○、巳○○，由渠等
        各按應有部分4分之1比例繼續維持共有，其他被告丑○
        、丙○○、卯○○○、壬○○、戊○○、庚○○、辛○○、己○○、未○○、子○○、癸○○則依使用現狀分
        配附圖二丙部分，如此系爭108地號土地上之建物即毋
        庸拆除，較符合兩造自始分管意旨及社會經濟利益。
      2.各共有人就系爭兩筆土地之分管協議即如現狀使用情形
        ，被告丁○○、辰○○、午○○、巳○○在約定分管位
        置（即附圖二乙部分）搭建房屋或攤位使用，自無庸再
        給付土地租金予其他共有人，況渠等建屋使用之面積經
        地政機關測量結果僅為面積39平方公尺（如附件土地複
        丈成果圖），較渠等就系爭兩筆土地之應有部分面積
        40.04平方公尺為小，更無向其他共有人給付地租之可
        能等語。並聲明：兩造共有系爭108、109地號土地，應
        按附圖二所示方案分割之，即該方案甲部分分歸原告及
        被告乙○共有，應有部分各2分之1；乙部分分歸被告丁○○、辰○○、午○○、巳○○共有，應有部分各4分
        之1；丙部分分歸被告丑○、丙○○、卯○○○、壬○○、戊○○、庚○○、辛○○、己○○、未○○、子○○、癸○○按現狀分割，分配不足部分以金錢找補之。
  （三）被告乙○未於言詞辯論期日到場，亦未提出書狀作何聲
        明或陳述。
三、兩造不爭執之事項：
  （一）系爭108地號（面積130平方公尺、地目建）及109地號
        （面積15平方公尺、地目建）土地為兩造所共有，應有
        部分如附表所示。
  （二）系爭108、109地號土地原屬臺北市○○區○○段52之61
        地號之同一筆土地，於65年間經臺北市政府地政處實施
        地籍重測後，於66年7月6日改編登記為108、109地號，
        使用分區均屬「第四種商業區」。
  （三）系爭108地號土地上之地上物均係未辦理建物第一次所
        有權登記之房屋（即通稱之違章建築），系爭109地號
        土地則為供公眾通行之騎樓走廊地，係供108地號土地
        利用所不可欠缺，兩者於使用目的上具不可分性，應予
        合併分割。
  （四）系爭108地號土地之使用現狀如附件土地複丈成果圖所
        示，其中A部分面積39平方公尺，由被告丁○○、辰○○、午○○、巳○○占有使用，其上門牌號碼臺北市○○街22巷1、3號房屋係出租他人供店鋪使用；B部分面
        積18平方公尺，由被告丑○占有使用，其上門牌號碼臺
        北市○○街22巷5號房屋係供店鋪使用；C部分面積19平
        方公尺，由被告卯○○○占有使用，其上門牌號碼臺北
        市○○街22巷7號房屋係供店鋪使用；D部分面積22平方
        公尺，由被告丙○○、子○○、癸○○占有使用，其上
        門牌號碼臺北市○○街22巷9號房屋係供店鋪使用；E部
        分面積21平方公尺，由被告戊○○、庚○○、辛○○、
        己○○、未○○占有使用，其上門牌號碼臺北市○○街
        22巷11號房屋係供店鋪使用；F部分面積11平方公尺，
        由被告壬○○占有使用，其上門牌號碼臺北市○○街22
        巷13號房屋係供店鋪使用。
四、本件之爭點為：
  （一）系爭108、109地號土地是否准予分割？
  （二）系爭108、109地號土地應為如何之分割較為妥適？
五、得心證之理由：
  （一）系爭108、109地號土地是否准予分割？
      1.按各共有人，得隨時請求分割共有物，但因物之目的不
        能分割或契約訂有不分割之期限者，不在此限；共有物
        之分割，依共有人協議之方法行之；分割之方法，不能
        協議決定者，法院得因任何共有人之聲請，命為以原物
        分配於各共有人或變賣共有物，以價金分配於各共有人
        ，民法第823條第1項及第824條第1、2項分別定有明文
        。
      2.經查，兩造對於系爭108、109地號土地有如附表所示之
        應有部分，依前開規定，自均得請求分割共有物，又系
        爭108、109地號土地於使用目的上具不可分性，應予合
        併分割，兩造並未訂有不分割之契約，惟兩造對於分割
        之方法不能協議決定等情，為原告及被告丑○、丙○○
        、卯○○○、壬○○、戊○○、庚○○、辛○○、己○○、未○○、子○○、癸○○、丁○○、辰○○、午○○、巳○○所不爭執，而被告乙○已於相當時期受合法
        之通知，卻未於言詞辯論期日到場，復未提出任何書狀
        爭執，自堪信為真實，是以，原告請求合併分割系爭10
        8、109地號土地，核屬有據。
  （二）系爭108、109地號土地應為如何之分割較為妥適？
      1.按共有物之分割，應斟酌共有物之性質、經濟效益及全
        體共有人之利益，並應符合公平原則，且社會利益亦應
        考慮在內，而法院依民法第824條命為適當之分配，不
        受任何共有人主張之拘束，即裁判上定共有物分割之方
        法時，分配原物與變賣之而分配價金，皆係合法處置，
        不生違法之問題；共有物分割之方法，須先就原物分配
        ，於原物分配有困難時，則予變賣，以價金分配於各共
        有人；共有物若依分管現狀分割，顯失公平或不合經濟
        利益者，法院並不受該分管契約之拘束（最高法院50年
        度臺上字第271號、51年臺上字第428號判例、87年度臺
        上字第444號判決參照）。
      2.原告主張系爭兩筆土地倘原物分割，各共有人所分得之
        土地均屬畸零地，且無法單獨建築使用，故應以變價分
        割較為適當等語，被告丑○、丙○○、卯○○○、壬○○、戊○○、庚○○、辛○○、己○○、未○○、子○○、癸○○、丁○○、辰○○、午○○、巳○○則抗辯
        ：系爭兩筆土地如現狀分割，較能發揮最大經濟效益等
        語，並提出如附圖一二所示之分割方案。經查，系爭10
        8地號土地面積僅130平方公尺，系爭109地號土地面積
        亦僅15平方公尺，共有人數高達17人，是於決定原物分
        割方案是否妥適時，自應考量分割後土地是否將會形成
        畸零地，或過於狹隘、細小、零星、破碎而無法或不宜
        為建築使用等因素，又系爭兩筆土地位於臺北市○○區
        ○○街1段與武昌街1段22巷交岔口上，地目均為「建」
        ，使用分區均為「第四種商業區」，其最小基地規模平
        均寬度5公尺、最小寬度3公尺，平均深度18公尺、最小
        深度10. 8公尺，系爭兩筆土地符合上開最小建築基地
        規模之規定，如依法申請建築，因武昌街1段22巷為4.5
        4公尺之計畫道路，基地臨該側部分免設置騎樓，臨武
        昌街1段部分，仍應設置騎樓，惟僅有108地號土地時，
        未符合上開最小建築基地規模之規定等情，有臺北市政
        府工務局建築管理處94年4月14日北市工建照字第09462
        569900號函在卷可稽（見本院卷第182頁），足見系爭
        兩筆土地囿於基地規模不符合法令限制之因素，均無法
        單獨申請建築，是若依被告丑○、丙○○、卯○○○、
        壬○○、戊○○、庚○○、辛○○、己○○、未○○、
        子○○、癸○○、丁○○、辰○○、午○○、巳○○主
        張如附圖一二所示之原物分割方案，其結果將增加畸零
        地之數量，且亦無法單獨建築使用，勢必須徵得鄰地所
        有權人之同意，與鄰地合併建築始可，如此將提高土地
        開發使用之困難度，並損及土地使用之經濟效益。
      3.次查，系爭兩筆土地面積合計145平方公尺，如採被告
        丑○、丙○○、卯○○○、壬○○、戊○○、庚○○、
        辛○○、己○○、未○○、子○○、癸○○、丁○○、
        辰○○、午○○、巳○○主張如附圖一二所示之原物分
        割方案，依各共有人占用土地現狀為分割，則被告丁○○、辰○○、午○○、巳○○可分得如附件（即土地複
        丈成果圖）所示A部分，面積39平方公尺；被告丑○可
        分得如附件所示B部分，面積18平方公尺；被告卯○○○可分得如附件所示C部分，面積19平方公尺；被告丙○○、子○○、癸○○可分得如附件所示D部分，面積
        22平方公尺；被告戊○○、庚○○、辛○○、己○○、
        未○○可分得如附件所示E部分，面積21平方公尺；被
        告壬○○可分得如附件所示F部分，面積11平方公尺；
        原告及被告乙○則分得如附件所示A1部分，面積15平方
        公尺，如不能按其應有部分受分配者，再以金錢補償之
        ，依此分割方案，渠等分得之土地均為畸零地，影響分
        割後土地之價格，此觀諸歐亞不動產估價師聯合事務所
        估價報告書第54頁「五價格結論欄」之記載即明，則各
        共有人分得之面積將過於狹小、零星，反而增加畸零地
        之數量，致均無法單獨為建築上之使用，有違經濟效益
        原則，亦與土地及建築法規不符，且勢必造成原告及被
        告乙○分得之A1部分，在未與鄰地合併建築之情況下，
        將繼續作為騎樓使用，殊非公平，是以，原物分割既有
        違經濟效益原則，且造成更多畸零地之產生，與分割共
        有物之目的相違背，自應認以變賣共有物，並將所得價
        金依兩造應有部分比例分配之變價分割方案，較為妥適
        、公允。
      4.被告丑○、丙○○、卯○○○、壬○○、戊○○、庚○○、辛○○、己○○、未○○、子○○、癸○○、丁○○、辰○○、午○○、巳○○雖抗辯：各共有人就系爭
        兩筆土地之分管協議即如現狀使用情形，原告主張變價
        分割，已侵害其餘共有人就約定分管土地之使用權云云
        ，惟所謂分管協議，係指共有人就共有物之使用、收益
        或管理方法所為之協議，與共有物不分割之約定有異，
        應不影響共有人共有物分割請求權之行使，共有人請求
        分割共有物，應解為有終止分管契約之意思，是系爭兩
        筆土地縱有分管協議存在，亦因原告提起本件分割共有
        物訴訟，而當然終止，原告請求變價分割，自難謂侵害
        其餘共有人之土地使用權。
六、綜上所述，系爭108、109地號土地雖為建地，然面積合計僅
    145 平方公尺，且必須合併使用，方符合臺北市畸零地使用
    規則第4、5條所定最小建築基地規模之限制，若以原物分割
    ，在共有人數眾多，可分得面積更為狹小之情況下，如再予
    以細分，將使各共有人依現狀分得之土地，均為畸零地而無
    法單獨建築使用，徒增畸零地之數量，違反經濟效益原則及
    法令限制，亦不符分割共有物之目的，且對原告及被告乙○
    而言，殊非公允，顯非適當之方割方法，是本院審酌上情，
    認變賣系爭108、109地號土地，所得價金按附表所示之應有
    部分比例分配於兩造之分割方法，較為妥適、公允。從而，
    原告依民法第823條第1項前段規定，訴請就系爭108、109地
    號土地為分割，為有理由，本院依系爭108、109地號土地性
    質及分割後之經濟效用等情形，認以變價分割為適當，爰判
    決如主文第1項所示。
七、本件事證已臻明確，兩造其餘攻擊防禦方法及所提證據，核
    與本件判決結果不生影響，爰不另一一論述，附此敘明。
八、據上論結，本件原告之訴為有理由，依民事訴訟法第80條之
    1、第85條第1項但書，判決如主文。
中    華    民    國    98    年    3     月    31    日
                   民事第二庭   法  官  鍾素鳳
以上正本係照原本作成。
如對本判決上訴，須於判決送達後20日內向本院提出上訴狀。
中    華    民    國    98    年    3     月    31    日
                                書記官  林玗倩
附表：
┌──┬────────┬────────┐
│編號│  所有權人      │  應有部分比例  │
├──┼────────┼────────┤
│ 1  │  原告甲○○    │  62525/944740  │
├──┼────────┼────────┤
│ 2  │  被告丑○      │  58926/472370  │
├──┼────────┼────────┤
│ 3  │  被告丙○○    │  50014/472370  │
├──┼────────┼────────┤
│ 4  │  被告卯○○○  │  58926/472370  │
├──┼────────┼────────┤
│ 5  │  被告壬○○    │  22210/472370  │
├──┼────────┼────────┤
│ 6  │  被告戊○○    │  64312/0000000 │
├──┼────────┼────────┤
│ 7  │  被告庚○○    │  同上          │
├──┼────────┼────────┤
│ 8  │  被告辛○○    │  同上          │
├──┼────────┼────────┤
│ 9  │  被告己○○    │  同上          │
├──┼────────┼────────┤
│10  │  被告未○○    │  64312/944740  │
├──┼────────┼────────┤
│11  │  被告子○○    │  25006/0000000 │
├──┼────────┼────────┤
│12  │  被告癸○○    │  50012/0000000 │
├──┼────────┼────────┤
│13  │  被告丁○○    │  130451/0000000│
├──┼────────┼────────┤
│14  │  被告辰○○    │  同上          │
├──┼────────┼────────┤
│15  │  被告午○○    │  同上          │
├──┼────────┼────────┤
│16  │  被告巳○○    │  同上          │
├──┼────────┼────────┤
│17  │  被告乙○      │  62525/944740  │
└──┴────────┴────────┘


司法院資訊處製作；財團法人民間司法改革基金會備份。
